臺灣臺北地方法院民事判決　　　　　　　　　　　　九十三年度簡上字第一○五號
　　上　訴　人　乙○○
　　被上訴人　　萬泰商業銀行股份有限公司
　　法定代理人　丙○○
　　訴訟代理人　甲○○
右當事人間請求清償借款事件，上訴人對於民國九十二年十一月二十六日本院臺北簡
易庭九十二年度北簡字第二三八九九號第一審判決提起上訴，本院於九十三年三月十
二日言詞辯論終結，本院判決如左：
    主  文
上訴駁回。
第二審訴訟費用由上訴人負擔。
    事  實
甲、上訴人方面：
一、聲明：如主文所示。
（一）原判決廢棄。
（二）被上訴人在第一審之訴及假執行之聲請駁回。
二、陳述：除與原判決所載相同者，茲予引用外，補稱：
（一）系爭現金卡約定書第六條屬加重他方當事人之責任之約定，依民法第二百四十
      七條之一第二款規定應屬無效：
      查被上訴人經常不分部門地動員所屬員工推銷現金卡，上訴人辦理系爭現金卡
      時，僅查證推銷現金卡之業務員是否經被上訴人授權，以防身分資料遭人盜用
      ，並不知悉該名業務員隸屬何部門，亦不知系爭現金卡遺失時應向現金卡部門
      辦理掛失手續。系爭現金卡約定書第六條約定之「本行（原開戶單位）」，應
      解釋為「本行或原開戶單位」，且該條約定嚴格課予上訴人義務，屬不公平之
      定型化條款，應為無效。
（二）上訴人於民國九十年十月二十一日向被上訴人掛失信用卡時，已同時掛失現金
      卡：
      上訴人於失竊當天，立即向查號臺查詢被上訴人之掛失止付專線，並隨即以電
      話向被上訴人辦理掛失信用卡及現金卡。但被上訴人詢問上訴人之姓名、身分
      證字號、出生年月日後，僅辦理掛失信用卡，並未掛失現金卡。嗣後上訴人為
      確認是否完成掛失手續，於同年月二十六日再次打電話予被上訴人，被上訴人
      方告知信用卡與現金卡之掛失乃不同部門，上訴人立即辦理現金卡掛失。
（三）系爭現金卡約定書第六條若屬有效，則被上訴人應就上訴人因系爭現金卡盜領
      事件之損失負過失責任：
    １、系爭盜領金額超過兩造之約定額度：
        系爭現金卡開卡時，被上訴人所給與之額度為新臺幣（下同）三萬元，且被
        上訴人如調高額度時，應以書面通知，但上訴人卻以簡訊為之，而上訴人並
        未收到被上訴人通知調高額度之簡訊，則盜領金額超過原先約定之額度，上
        訴人無庸負責。
    ２、上訴人既已為掛失手續，被上訴人即有義務告知上訴人被盜領之異常情形，
        卻未通知，應由被上訴人負責。
乙、被上訴人方面：
一、聲明：上訴駁回。
二、陳述：除與原判決所載相同者，茲予引用外，補稱：
（一）系爭現金卡約定書第六條不屬加重他方當事人之責任之約定，依民法第二百四
      十七條之一第二款規定並非無效：
      被上訴人於核發系爭現金卡時，關於現金卡之掛失單位及聯絡方式，已規定在
      系爭現金卡約定書第六條。況系爭現金卡之契約為消費借貸契約，系爭現金卡
      及密碼既已交付上訴人，上訴人應負善良管理人責任。若非上訴人將皮包置於
      明顯可取得之處，竊賊應無法輕易竊取。此外，若非被上訴人保管密碼不當或
      告知他人密碼，否則於系爭現金卡遺失後，短時間內應不會遭盜領，惟竊賊於
      第一次盜領即成功且連續提領十次，上訴人顯然有過失。另按風險優先負擔責
      任理論，上訴人得以低於被上訴人之成本防止損失而延遲為之或不為，故上訴
      人應依約負清償責任。
（二）上訴人於九十年十月二十一日下午四時二十九分向被上訴人掛失信用卡時，並
      未一併告知欲掛失系爭現金卡。
（三）系爭現金卡約定書第六條為有效，且被上訴人就上訴人因系爭現金卡盜領事件
      之損失不負過失責任：
    １、系爭盜領金額尚未超過兩造之約定額度：
        依小額循環信用貸款契約第一條約定，最高授信額度為三十萬元，在此額度
        內，被上訴人得依上訴人使用及還款狀況調高其使用額度。上訴人於申辦現
        金卡時之額度為七萬元，因上訴人信用良好，被上訴人於同年九月十八日調
        整額度為十萬元，於九十年六月三日提高額度至十六萬五千元，並發簡訊通
        知上訴人，且上訴人於使用現金卡時即可知悉額度及借用金額，故被盜領之
        金額並未超過契約約定之最高授信額度。
    ２、被上訴人於接獲掛失通知前，無法知悉系爭現金卡係遭盜用而非上訴人自行
        領取，自無法通知上訴人已遭盜領。
    理  由
一、本件被上訴人起訴主張：兩造於八十九年一月二十一日簽訂小額循環信用貸款契
    約，上訴人領用被上訴人所發行之Ｇｅｏｒｇｅ＆Ｍａｒｙ現金卡，詎上訴人所
    持用之系爭現金卡於九十年十月二十一日失竊，並遭盜領十六萬五千元，上訴人
    遲至同年月二十六日始掛失，並於同年十一月五日出具分期償還債務切結書，同
    意分期攤還前開款項。然上訴人僅還款四萬一千二百五十元，即未再依約清償，
    尚積欠十二萬三千七百五十元，及自九十一年一月二十六日起至同年三月一日止
    之利息二千一百六十六元。爰依小額循環信用貸款契約、系爭現金卡約定書、分
    期償還債務切結書，求為命上訴人應給付十二萬五千九百十六元，及其中十二萬
    三千七百五十元部分，自同年三月二日起至清償日止，按年息百分之二十計付利
    息之判決。
    上訴人則以：系爭現金卡約定書第六條屬加重他方當事人之責任之約定，依民法
    第二百四十七條之一第二款規定應屬無效，且上訴人於九十年十月二十一日向被
    上訴人掛失信用卡時，已同時掛失現金卡，被上訴人即有義務告知上訴人被盜領
    之異常情形，然被上訴人卻未通知，應由被上訴人負責。又系爭現金卡開卡時，
    被上訴人所給與之額度為三萬元，上訴人並未收到被上訴人通知調高額度之簡訊
    ，今系爭盜領金額超過兩造之約定額度，被上訴人應就上訴人因系爭現金卡盜領
    事件之損失負過失責任云云，資為抗辯。
二、經查兩造均不爭執下列事實：（一）兩造於八十九年一月二十一日簽訂小額循環
    信用貸款契約，上訴人即領用被上訴人所核發之Ｇｅｏｒｇｅ＆Ｍａｒｙ現金卡
    ，約定借款額度最高為三十萬元，由上訴人所開設之無摺存款帳戶內循環使用，
    自借款日起以三十五日為還款週期，每期應繳金額係還款金額加計未繳帳務管理
    費，借款利率按年息百分之十八點二五按日計算，如未依約繳款，視同全部到期
    ，延滯期間按年息百分之二十計算。（二）上訴人所持用之萬泰銀行信用卡及系
    爭現金卡於九十年十月二十一日遭竊，於該日下午三時九分起至三時二十四分止
    連續遭盜領共十六萬五千元，上訴人於該日下午四時許發現，於下午四時二十九
    分向被上訴人辦理信用卡掛失手續，再於同年月二十六日向被上訴人辦理系爭現
    金卡掛失手續，於同年月二十九日向臺北縣警察局三重分局報案，復於同年十一
    月五日出具分期償還債務切結書，同意分期攤還前開盜領款項。嗣後上訴人僅還
    款四萬一千二百五十元，即未再依約清償，尚積欠十二萬三千七百五十元，及自
    九十一年一月二十六日起至同年三月一日止之利息二千一百六十六元。復有小額
    循環信用貸款契約、Ｇｅｏｒｇｅ＆Ｍａｒｙ卡領用申請書、Ｇｅｏｒｇｅ＆Ｍ
    ａｒｙ卡約定書、小額循環信用貸款客戶來電處理單、受理刑事案件報案三聯單
    、ＡＴＭ交易查詢單、分期償還債務切結書、交易紀錄一覽表、信用卡歷史停掛
    資料查詢、小額循環信用貸款申請書、小額循環信用貸款核定書附卷可稽（見原
    審卷第十頁至第十六頁及本院卷第二十五頁、第四十七頁至第四十八頁），自堪
    信為真實。
三、至上訴人辯稱系爭現金卡約定書第六條屬加重他方當事人之責任之約定，應屬無
    效，且上訴人於九十年十月二十一日已掛失現金卡，被上訴人卻未告知盜領情事
    ，又盜領金額超過兩造之約定額度云云。經查：
（一）依系爭現金卡約定書第六條約定：「Ｇ＆Ｍ卡如有遺失、滅失或被竊時，會員
      （即上訴人）須親自向本行（原開戶單位）（即被上訴人新莊分行）以書面或
      電話通知方式辦理掛失手續，在本行未辦妥電腦掛失登錄交易前，所有以Ｇ＆
      Ｍ卡領取現款、辦理轉帳之交易，均對會員發生交付效力，如係本行故意或過
      失延誤電腦掛失登錄所致之損失本行應負責任。」（見原審卷第十一頁反面）
      ，是以上訴人依約應向被上訴人新莊分行辦理掛失手續，此項約定係本於現金
      卡在一定額度內便宜允許信用貸款之特殊性，對於掛失手續之進行求其慎重，
      其內容甚為合理，並未特別加重上訴人之責任，無從依民法第二百四十七條之
      一第二款規定認屬無效，是上訴人此部分抗辯，殊無可取。
（二）上訴人雖辯稱業已於九十年十月二十一日掛失系爭現金卡云云，惟此為被上訴
      人所否認，並主張上訴人係遲至同年月二十六日始掛失等語。而上訴人就其有
      餘九十年十月二十一日掛失現金卡之事實，始終不能舉證以實其說，則其所辯
      ，自非可取。本件上訴人依系爭現金卡約定書第六條約定，既應向原開戶單位
      辦理系爭現金卡之掛失手續，乃遲至同年月二十六日始辦理系爭現金卡之掛失
      手續，依系爭現金卡約定書第七條約定：「Ｇ＆Ｍ卡之密碼經ＡＴＭ或其他自
      動收付款機認定相符而辦理取款或轉帳者，縱令該卡或密碼有被盜用、偽造或
      變造等情事，仍對會員發生交付效力。」（見原審卷第十一頁反面），上訴人
      對於系爭現金卡掛失前（即同年二十一日下午）遭他人盜領之十六萬五千元自
      仍應負償還責任。而被上訴人於系爭現金卡掛失前完全無法知悉或預防盜領行
      為，自無從苛求被上訴人應將該盜領情事通知上訴人，況該盜領行為早於上訴
      人發現失竊、辦理掛失手續前即已發生，更無從要求被上訴人負通知義務。是
      上訴人所辯被上訴人未告知盜領情事，應自負其責云云，並非可取。
（三）查系爭現金卡之額度於八十九年二月一日起為七萬元，於同年九月十八日調整
      為十萬元，於九十年六月三日調整為十六萬五千元，此有會員契約登記異動表
      在卷足憑（見本院卷第二十七頁）。而系爭現金卡係無摺存款帳戶（見原審卷
      第十頁之小額循環信用貸款契約書前言），被上訴人有權於三十萬元借款額度
      內決定系爭現金卡之實際動用額度（見原審卷第十頁之小額循環信用貸款契約
      書第一條），上訴人雖否認知悉系爭現金卡額度之調整情事，然其亦於本院審
      理時自陳：持系爭現金卡領款時，會於自動提款機螢幕上看到額度等語（見本
      院卷第四十五頁之言詞辯論筆錄），而觀諸上訴人系爭現金卡之歷次交易（見
      原審卷第十六頁之交易紀錄一覽表），上訴人自八十九年六月二十六日起至同
      年十一月二十七日止均曾持系爭現金卡領取現款、償還借款，足見上訴人確實
      知悉系爭現金卡額度調整情形，而被上訴人逐次調高系爭現金卡之額度亦符合
      兩造約定，故上訴人辯稱盜領金額逾越系爭現金卡額度，毋庸負責云云，亦不
      足取。
四、綜上所述，被上訴人以上訴人應負責償還系爭現金卡掛失前遭盜領之十六萬五千
    元，請求上訴人給付所餘款項，自屬有據。則其依小額循環信用貸款契約、系爭
    現金卡約定書、分期償還債務切結書，請求上訴人給付十二萬五千九百十六元，
    及其中十二萬三千七百五十元部分，自九十一年三月二日起至清償日止，按年息
    百分之二十計算之利息，即屬有據，應予准許。從而，原審所為上訴人敗訴之判
    決，並無不合，上訴意旨仍執前詞指摘原判決不當，求予廢棄改判，為無理由。
五、至兩造其餘之攻擊或防禦方法，及未經援用之證據，經本院斟酌後，認為均不足
    以影響本判決之結果，自無逐一詳予論駁之必要，併此敘明。
據上論結，本件上訴為無理由，依民事訴訟法第四百三十六條之一第三項、第四百四
十九條第一項、第七十八條，判決如主文。
中　　　華　　　民　　　國　　九十三　　年　　　三　　　月　　二十六　　日
                                民事第一庭審判長法    官  謝碧莉
                                                法    官  呂淑玲
                                                法    官  蔡惠如
右為正本係照原本作成
不得上訴
中　　　華　　　民　　　國　　九十三　　年　　　三　　　月　　二十六　　日
                                                書 記 官  楊秋鈴
